【裁判字號】    98,上,188
【裁判日期】    990413
【裁判案由】    給付貨款
【裁判全文】
臺灣高等法院臺南分院民事判決    98年度上字第188號
上   訴   人  丙○○○○○○.
訴 訟 代理人  蔡文斌  律師
              王盛鐸  律師
              王建強  律師
              陳欣怡  律師
被  上 訴 人  生運有限公司
法 定 代理人  甲○○
訴 訟 代理人  蔡清河  律師
被  上 訴 人  甲○○
上列當事人間因請求給付貨款事件，上訴人對於中華民國98年8
月31日臺灣臺南地方法院第一審判決（97年度訴字第232號）提
起上訴，並為訴之追加本院於99年3月30日言詞辯論終結，判決
如下：
    主  文
上訴及追加之訴均駁回。
第二審（含追加之訴）訴訟費用由上訴人負擔。
    事  實  及  理  由
一、按在第二審為訴之變更或追加，非經他造同意，不得為之。
    但民事訴訟法第255條第1項第2款至第6款情形，不在此限。
    又請求之基礎事實同一者，縱於訴狀送達後，原告仍得將原
    訴變更或追加他訴，無須得被告同意。此觀民事訴訟法第44
    6條第1項、第255條第1項第2款規定自明。原告於第二審為
    訴之追加，苟其請求之基礎事實同一者，即非法所不許。所
    謂請求之基礎事實同一，係指變更或追加之訴與原訴之主要
    爭點有其共同性，各請求利益之主張在社會生活上可認為同
    一或關連，而就原請求之訴訟及證據資料，於審理繼續進行
    在相當程度範圍內具有同一性或一體性，得期待於後請求之
    審理予以利用，俾先後兩請求在同一程序得加以解決，避免
    重複審理，進而為統一解決紛爭者，即屬之。查上訴人在原
    審主張：原審共同被告乙○○係原審共同被告華荃服裝實業
    有限公司（下簡稱華荃公司）之受僱人，違法詐取上訴人之
    布匹，造成上訴人之損害，而被上訴人甲○○為被上訴人生
    運有限公司（下簡稱生運公司）之負責人，於執行業務時未
    善盡之善良管理人注意義務，導致生運公司所委託代執行公
    司業務之乙○○違法詐取上訴人之布匹，有行為關連共同，
    則被上訴人甲○○、應與乙○○負共同侵權行為責任；華荃
    公司應負乙○○之僱傭人責任；被上訴人生運公司應負甲○
    ○之僱傭人責任；於原審聲明請求：原審共同被告乙○○及
    華荃服裝實業有限公司應連帶給付上訴人新臺幣（下同）3,
    107,491元本息；被上訴人甲○○及生運有限公司應連帶給
    付上訴人3,107,491元本息；原審共同被告乙○○及被上訴
    人甲○○應連帶給付上訴人3,107,491元本息；上開三項聲
    明，如有任一被告給付者，其餘被告於該給付金額範圍內，
    免除其清償責任。於本院另又主張被上訴人生運公司係原審
    共同被告乙○○之僱用人，乙○○亦生運公司之負責人追加
    依民法第188條、公司法第23條之規定，請求被上訴人生運
    公司應與原審共同被告乙○○連帶給付3,107,491元本息，
    一併請求本院審理，上訴人先後兩請求主要爭點既有共同性
    ，請求基礎又有關連性、同一性，且證據資料之利用上亦有
    一體性，依訴訟經濟原則，自宜利用同一訴訟程序審理，藉
    以一次解決本件之紛爭，揆諸上述說明，上訴人數請求基礎
    事實應屬同一。雖被上訴人不同意上訴人前揭訴之追加，然
    按諸前開法文及說明，於法並無不合，應予准許，合先敘明
    。
二、上訴人主張略以：
  (一)、原審共同被告乙○○明知原審共同被告華荃公司早於民國
      （下同）95年3月31日辦理停業登記，停止營業至96年3月
      30日，並於96年4月9日辦理解散登記，乙○○竟隱瞞上開
      事實，仍於96年4月12日起陸續以華荃公司名義向上訴人
      購買布匹，共計3,107,491元，乙○○所交付之客票及簽
      發之本票均未獲兌現，而違法詐得系爭布匹。
  (二)、被上訴人甲○○擔任生運公司之負責人，卻未實際從事任
      何營運行為，將該公司大小章、統一發票、公司地址、聯
      絡人等公司營運重要事項均交由原審共同被告乙○○保管
      、使用，甲○○就其擔任生運公司負責人職務時所應善盡
      之善良管理人注意義務，顯有疏懈；縱依乙○○及生運公
      司所提出之「委託合作契約書」或「契約書」所載，甲○
      ○將生運公司營運權交由乙○○執行，則該將生運公司經
      營權交予乙○○執行之行為，亦屬於生運公司執行業務之
      行為，甲○○卻未就其擔任生運公司董事職務，善盡其依
      據該「委託合作契約書」或「契約書」，於執行業務時所
      應善盡之善良管理人注意義務，導致生運公司所委託代執
      行公司業務之乙○○違法詐取上訴人之布匹所有權，甲○
      ○之過失行為亦為上訴人因乙○○施行詐術所受貨物所有
      權喪失損害之共同原因，即所謂「行為關連共同」，渠等
      二人當應對上訴人擔負民法第185條共同侵權行為之損害
      賠償責任。
  (三)、又乙○○亦為生運公司之受僱人，利用執行生運公司職務
      之機會，詐取上訴人之布料供生運公司使用，致上訴人受
      有布料所有權之損害，生運公司應本於僱用人之地位，與
      乙○○依民法第188條之規定，應負連帶賠償責任。又原
      審共同被告乙○○與被上訴人生運公司間，客觀上有僱傭
      關係存在，甚至為生運公司實際負責人，被上訴人生運公
      司對乙○○之侵權行為應負連帶賠償責任。為此，求為被
      上訴人甲○○、生運公司應連帶給付上訴人3,107,491元
      本息；被上訴人甲○○應與原審共同被告乙○○連帶給付
      3,107,491元本息；並於本院追加請求被上訴人生運公司
      應與原審共同被告乙○○連帶給付3,107,491元本息；上
      開請求如有任一被上訴人或原審共同被告為給付者，其餘
      被上訴人於該給付金額範圍內，免除其清償責任。【原判
      決命原審共同被告乙○○、華荃公司應連帶給付上訴人3,
      107,491元及利息，並駁回上訴人向其餘共同被告即被上
      訴人等之請求。上訴人就其敗訴部分提起上訴，並為訴之
      追加；原審共同被告乙○○、華荃公司就其敗訴部分未提
      上訴，已告確定。是本院應審酌者僅上訴人上訴及追加部
      分】
  (四)、聲明：
    1.原判決關於不利上訴人之部分廢棄。
    2.上開廢棄部分，被上訴人甲○○及被上訴人生運有限公司
      應連帶給付上訴人3,107,491元及自支付命令送達之翌日
      （96年12月19日）起至清償日止，按年息百分之5計算之
      利息。
    3.上開廢棄部分，被上訴人甲○○應與原審共同被告乙○○
      連帶給付上訴人3,107,491元及自支付命令送達之翌日（9
      6年12月19日）起至清償日止，按年息百分之5計算之利息
      。
    4.被上訴人生運公司應與原審共同被告乙○○連帶給付上訴
      人3,107,491元及支付命令送達翌日（96年12月19日）起
      至清償日止按年息百分之5計算之利息。
    5.上開二、三、四項聲明如有任一被上訴人或原審共同被告
      給付者，其餘被上訴人於該給付金額範圍內，免除其清償
      責任。
    6.第一、二審訴訟費用由被上訴人負擔。
三、被上訴人則以：
  (一)、生運公司係甲○○與訴外人黃瑞成合資成立，甲○○並非
      為乙○○擔任生運公司之人頭負責人。而生運公司自95年
      6月起即與乙○○經營之華荃公司有生意往來。通常是由
      生運公司取得政府機關、公司之採購服裝發包訊息，聯絡
      乙○○前來報價，並協助生運公司製作標單，向各發包單
      位寄送標單參加競標。於得標後，由生運公司與發包單位
      簽訂採購服裝契約，並委託華荃公司生產製造。而生運公
      司與華荃公司間之交易，生運公司均已履行各項應付款項
      、費用之支付義務。況關於系爭標案，生運公司另有向其
      他廠商訂購布料、委託代工，足徵乙○○之華荃公司係生
      運公司之協力廠商，為各自獨立之事業體。又生運公司與
      華荃公司間之生意往來，重在得標案之服裝之製作、交貨
      及驗收，甲○○從未過問乙○○製作各得標案服裝所需布
      料向何人購買。因此，乙○○與上訴人間之交易，甲○○
      並不知情，亦未介入，更不知乙○○並未交付布料之貨款
      。甲○○與乙○○間自無所謂詐購布料之犯意聯絡及行為
      分擔可言，甲○○非共同侵權行為人，且生運公司非乙○
      ○之僱用人，自不負連帶賠償責任等語，茲為抗辯。
   (二)、聲明：
    1.上訴及追加之訴均駁回。
    2.訴訟費用由上訴人負擔。
四、經查本件原審共同被告乙○○明知原審共同被告華荃公司早
    於95年3月31日辦理停業登記，停止營業至96年3月30日，並
    於96年4月9日辦理解散登記，卻仍自96年4月12日起至同年9
    月間以華荃公司名義陸續向上訴人訂購布料，而已辦理解散
    登記之公司，其財務依法應進行清算程序，實已不應再向上
    訴人購入大量布料，如乙○○於向上訴人洽購布料時對上訴
    人坦言華荃公司已辦理解散登記，上訴人勢必不可能同意出
    售布料予華荃公司，至少也會要求乙○○或華荃公司提供人
    保或物保，不可能在毫無保障之情形下出售布料予華荃公司
    ，然乙○○竟隱瞞上開事實仍以華荃公司名義向上訴人購入
    大量布料總值3,107,491元，交付予上訴人之客票及本票均
    未兌現，且分毫未給付布料貨款予上訴人，可認乙○○自始
    即有詐取布料之主觀意圖，且有隱瞞華荃公司已辦理解散登
    記此交易之重要事項之客觀行為，嗣後復有不給付布料貨款
    之情形，乙○○有詐取布料之侵權行為。而華荃公司向上訴
    人購入系爭布料乃係委由乙○○為之，不論乙○○為華荃公
    司之實際負責人，或僅係華荃公司之受僱人，乙○○既實際
    上代華荃公司向上訴人進行採購，乙○○可認定係因華荃公
    司之選任而受雇於該公司，亦受該公司指揮監督，則乙○○
    利用執行公司職務之機會，詐取上訴人之布料所有權之行為
    ，上訴人受有3,107,491元之損害等情，業據上訴人提出對
    帳單、估價單、乙○○身分證正反面影本及本票為證（見原
    審法院96年度促字第6716200011116號卷第7-31頁），且經
    原審判決認乙○○以上開行為，故意侵害上訴人之權利，與
    其僱用人華荃公司應連帶賠償責任，而命原審共同被告乙○
    ○、華荃公司應連帶給付上訴人3,107,491元本息確定，有
    原審判決可按，應認上訴人此部分之主張為真實。
五、至於上訴人主張被上訴人甲○○與乙○○係共同侵權行為，
    甲○○應與原審共同被告乙○○負連帶賠償責任；甲○○又
    係生運公司負責人，依民法第28條之規定，生運公司應與甲
    ○○負連帶賠償責任；再生運公司亦係乙○○之僱用人，生
    運公司亦應與原審共同被告乙○○負連帶賠償責任等情，則
    為被上訴人甲○○、生運公司所否認，並以前開情詞置辯。
    是本件首應審酌者為：(1)、被上訴人甲○○與乙○○有無共
    同侵害上訴人之權利？(2)、生運公司與乙○○間是否有僱用
    關係或乙○○為生運公司之負責人？經查：
  (一)、甲○○及生運公司是否與乙○○構成共同侵權行為？
    1.按依民法第185條第1項之規定，共同侵權行為人固連帶負
      損害賠償責任，惟同條項前段所謂共同侵權行為，須共同
      行為人皆已具備侵權行為之要件始能成立，若其中一人無
      故意過失，則其人非侵權行為人，不負與其他具備侵權行
      為要件之人連帶賠償損害之責任。
    2.查本件係原審共同被告乙○○隱瞞華荃公司已辦理解散登
      記此交易之重要事項之客觀行為，竟以華荃公司名義自向
      上訴人訂購布料，復有不給付布料貨款之情形，乙○○有
      詐取布料之侵權行為，有如前述。至於被上訴人甲○○如
      何與乙○○共同侵權行為，上訴人係主張甲○○既經登記
      為生運公司之負責人，於該公司名義上之職位即為董事，
      伊明知生運公司並未對外從事營運，卻仍於95年5月17日
      成立該公司，並將公司大小章、統一發票、公司地址、聯
      絡人等營運上重要事項交予乙○○保管、使用，而未自任
      公司經營之責，顯然係刻意配合乙○○之詐欺犯行云云等
      語。惟查：
  (1)、本件係原審共同被告乙○○以原審共同被告華荃公司名義
      向上訴人購買布匹，則上訴人顯非與生運公司成立買賣關
      係，且依上訴人提出之對帳單、估價單、乙○○身分證正
      反面影本及本票等證物，堪認上訴人同意出售系爭布料予
      華荃公司乃係信任乙○○之信用，顯然與生運公司無關，
      否則上訴人自可要求乙○○應改以生運公司為買受人；或
      要求乙○○出示生運公司之公司大小章、統一發票以取信
      上訴人；亦或要求生運公司或甲○○擔任保證人，然上訴
      人在出售系爭布料時均未為上開要求即同意出售系爭布料
      予華荃公司。且上訴人在與乙○○交易前，並未聽過生運
      公司，也沒有查詢過生運公司之營運狀況或市場信用，所
      以會願意與乙○○交易，係因為告訴人之客戶即證人羅崑
      源介紹，而乙○○早先之信用尚佳，才會與乙○○交易。
      又乙○○向上訴人訂購系爭布料之時，並未說明訂購之布
      料係作何用等情，業據上訴人訴訟代理人鐘坤裕於偵查中
      自陳，亦有臺灣臺南地方法院97年度調偵字第264號、98
      年度偵字第4496號不起訴處分書在卷可稽（見原審卷三第
      212-220頁）。且如前所述，本件係原審共同被告乙○○
      隱瞞華荃公司已辦理解散登記，上訴人認其早先之信用尚
      佳，在上訴人未要求其提出任何保障之下，向上訴人購入
      大量布料，且乙○○自承生運公司96年度4個標案所需之
      布料即其以華荃公司名義向上訴人購買之上開總金額之布
      料，且乙○○於原審言詞辯論時亦自承已自生運公司取得
      系爭96年度4個標案之款項（見原審卷第2宗第260頁），
      而經原確定判決認乙○○自始即有詐取布料之主觀意圖，
      且有隱瞞華荃公司已辦理解散登記此交易之重要事項之客
      觀行為，自生運公司取得款項後有能力支付而不付，其有
      詐欺之行為，則乙○○自應負侵權行為責任。而上訴人之
      交易對象自始即為乙○○及華荃公司，且乙○○向上訴人
      訂購系爭布料之時，並未說明訂購之布料係作何用，上訴
      人自難僅憑乙○○向上訴人所購入系爭布料最後用於被上
      訴人生運公司96年度所標得的4個標案，即認生運公司或
      甲○○有何共同侵權行為，而應負連帶賠償責任。
  (2)、雖上訴人又主張乙○○為生運公司之實際負責人，生運公
      司僅是乙○○以甲○○名義成立之人頭公司云云。惟查被
      上訴人生運公司資本額67萬元甲○○為董事，於95年5月9
      日設立，有生運有限公司之公司變更登記事項卡正本及甲
      ○○之戶籍謄本，在卷可按（見原審促字卷第52-54頁）
      。而通常擔任他人公司之人頭負責人之人，除因親屬或人
      情關係而借名擔任者外，多數係社會經濟地位較低之人，
      以擔任人頭負責人資以收取微薄之報酬。甲○○曾以代書
      為職業，有正當職業而屬於有相當信用及資力之人，應不
      符合前述擔任人頭負責人之情形。且甲○○對於生運公司
      之投標及履約等情事亦有部分親自參與之情形，亦有投入
      部分資金，此有生運公司與華銓公司或華荃實業商行訂立
      之契約書在卷可按（見原審卷一第26-28頁）自難認上訴
      人主張甲○○僅係生運公司之人頭負責人等語為可採。又
      乙○○與華荃公司之負責人李彩虹於95、96年間應非不能
      以自己名義擔任負責人另成立公司，且我國公司法亦不限
      制一個自然人僅能擔任一家公司之負責人，如乙○○只是
      要以另一家人頭公司參與投標，大可以自己或李彩虹名義
      ，甚或其他近親名義另成立一家人頭公司參與投標，毋庸
      大費周章找生運公司擔任人頭公司。又一般公司委請有實
      際經驗之人代為處理公司事務乃屬常見，實難以系爭96年
      度4個標案大多為乙○○處理，即認生運公司為人頭公司
      ，因此，上訴人主張生運公司僅是乙○○以甲○○名義成
      立之人頭公司等語，顯不足採。
  (3)、至上訴人主張甲○○既經登記為生運公司之負責人，於該
      公司名義上之職位即為董事，伊明知生運公司並未對外從
      事營運，卻仍執意於95年5月17日成立該公司，並將公司
      大小章、統一發票、公司地址、聯絡人等營運上重要事項
      交予乙○○保管、使用，而未自任公司經營之責，顯然係
      刻意配合乙○○之詐欺犯行等語。然查，被上訴人生運公
      司與乙○○實際經營之華荃公司為各自不同之事業體，被
      上訴人生運公司與華荃公司及其後設立之華荃實業商行分
      別於96年1月1日、96年6月1日簽立契約書，其約款：第一
      條：華荃商行本就專業知識建議生運公司投標承攬各政府
      單位、機關團體、公司行號等衣著服飾品製作銷售，所作
      建議均須保證生運公司可獲各案銷售額15.5%之稅前淨利
      或9%之稅後淨利。第二條：投標及簽約事宜生運公司得全
      權委託華荃公司處理，所需押標金、履約保證金由生運公
      司負責。第三條：前述所得標承攬之案件生運公司須委託
      華荃公司生產製造，所需資金生運公司應按生產進度給付
      。第四條：各案完成交貸收到貨款時，生運公司應清算該
      案所有製作生產費用及應得利潤，餘額歸華荃公司所有，
      如有不足時，華荃公司應補足所有製作生產費用及應得利
      潤差額予生運公司；第五條：各案所需布料及副料，生運
      公司得自行採買交華荃公司製作:代工廠商生運公司亦得
      指定。第六條：如有特殊案件，雙方應另行協議所需資金
      及利潤分配。有契約書附卷可參（見原審卷一第26、27頁
      ）。乙○○、華荃公司與生運公司固然對於系爭96年度4
      個標案帳目往來明細無法清楚交代，且生運公司亦不願交
      代95年度臺灣電力公司高雄訓練所等7個標案之帳目往來
      明細，然即使上開帳目不清楚，或者該二公司間有如何分
      配投標獲利之約定而不願向法院陳明或為虛偽之陳述，或
      被上訴人甲○○曾將公司大小章交乙○○使用，亦係乙○
      ○、華荃公司與生運公司之契約履行，或生運公司、甲○
      ○、乙○○有無違反政府採購法之問題。本件上訴人同意
      出售系爭布料予華荃公司乃係信任乙○○之信用，乙○○
      並未以生運公司為買受人或出示生運公司之公司大小章、
      統一發票以取信上訴人，或告以購買布料係用於生運公司
      標案之用，在與乙○○交易前，並未聽過生運公司，因此
      ，華荃公司與生運公司間之帳目如何，應僅該兩者間之內
      部關係而已，核與乙○○對上訴人為詐取系爭布料之侵權
      行為無涉。
  (4)、上訴人另主張甲○○將生運公司營運權交由乙○○執行，
      該將生運公司經營權交予乙○○執行之行為，應屬於生運
      公司執行業務之行為，甲○○卻未就其擔任生運公司董事
      職務，善盡其依據該「委託合作契約書」或「契約書」（
      見原審卷一第26-27頁、原審卷二第85頁），於執行業務
      時所應善盡之善良管理人注意義務，導致生運公司所委託
      代執行公司業務之乙○○違法詐取上訴人之布匹所有權，
      甲○○之過失行為亦為上訴人因乙○○施行詐術所受貨物
      所有權喪失損害之共同原因等語。惟生運公司負責人甲○
      ○即使將生運公司部分經營權交予乙○○執行應認執行職
      務不當，至多亦屬生運公司因此受有損害時得否向負責人
      即甲○○求償之問題，並非上訴人所能主張者，是上訴人
      執此主張甲○○執行職務不當之過失行為亦為上訴人因乙
      ○○施行詐術所受貨物所有權喪失損害之共同原因等語，
      與法不合。
  (二)、乙○○是否為被上訴人之受僱人有僱用關係或為生運公司
      之負責人？
    1.按因故意或過失，不法侵害他人之權利者，負損害賠償責
      任；受僱人因執行職務，不法侵害他人之權利者，由僱用
      人與行為人連帶負損害賠償責任。民法第184條第1項、第
      188條第1項前段分別定有明文。而所謂受僱人因執行職務
      不法侵害他人之權利，不僅指受僱人因執行其所受命令，
      或委託之職務自體，或執行該職務所必要之行為，而不法
      侵害他人之權利者而言，即受僱人之行為，在客觀上足認
      為與其執行職務有關，而不法侵害他人之權利者。就令其
      為自己利益所為亦應包括在內。最高法院著有42年台上字
      第1224號判例供參。
    2.上訴人雖提出乙○○曾以生運公司之代理人或受僱人之名
      義參與「臺北縣政府警察局反光背心2千件」、「臺灣菸
      酒股份有限公司圍裙5萬件」、「臺灣中油股份有限公司
      煉製事業部桃園煉油廠96年度男性工作服」、「財政部高
      雄關稅局95年度外勤關員制服」、「臺灣岩灣技能訓練所
      縫紉材料」等5件標案之投標作業，而該5件標案中之投標
      單、契約書等文件皆為乙○○親自書寫，蓋用生運公司之
      印章並留下乙○○之電話、住址等資料，且該標案後續原
      料之訂購、標得工程之製作、出貨等作業，均為乙○○一
      手包辦。又乙○○對外常以生運公司名義交易，並加入臺
      南市西服商業同業公會，而生運公司之資金運用皆依乙○
      ○之指示而支付，又乙○○向布料商訂購布料時，要求布
      料商開立發票予生運公司，況甲○○之職業為地政士（代
      書），並無布行之相關業務經驗，足認乙○○確實與生運
      公司有客觀上僱用關係存在云云。惟查華荃公司與生運公
      司定有合作契約，有如前述，而一般承標公司委請有實際
      經驗之協力廠商，代為處理標案事務，並非罕見，亦符合
      一般商業習慣。則乙○○以代理生運公司之名義，印製名
      片、包辦相關業務、留下其個人之聯絡方式，均在合理範
      圍內，尚難據以認定生運公司與乙○○間即有事實上之僱
      用關係。
    3.而對於乙○○以生運公司加入臺南市西服公會，固據提出
      臺南市西服商業同業公會會員證書為據（見原審卷二第17
      2頁），然查，被上訴人生運公司曾參與財政部高雄關稅
      局制服招標案、臺灣菸酒股份有限公司圍裙5萬件之招標
      案、中油公司桃園煉油廠財物採購（男性工作服）、岩灣
      技能訓練所採購縫紉材料招標案時，各曾提出臺南市西服
      商業同業公會會員證書，而依其會員證書核發時間有95年
      5月25日及96年6月1日，二者會員均為生運公司負責人均
      為甲○○，而營業地址前者係載：臺南縣鹽水鎮○○路69
      號1F，後者載臺南縣永康市○○○街129號，有各該會員
      證書可按（見原審卷一第108、159、235、252頁），然由
      其參與前開標案均已明載被上訴人生運公司之營業所在臺
      南縣鹽水鎮○○路69號1F及投標案聯絡地址臺南縣永康市
      ○○○街129號（見原審卷一第230頁）。而乙○○則陳稱
      ：「因與西服公會理事長林水銓為多年好友，林水銓於擔
      任西服公會理事長期間，力邀乙○○加入西服公會擔任理
      事，然因華荃公司停業中，不好意思拒絕，正好生運公司
      成立，而政府單位投標大都需要公會會員證，因此才將生
      運公司加入西服公會…，然生運公司負責人甲○○與西服
      公會會員不熟，也不可能去開會，因此開會通知書才會寄
      至乙○○住所…」（見本院卷第79頁）。而該會員證書亦
      係以被上訴人生運公司、甲○○名義加入，縱有載臺南縣
      永康市○○○街129號之地址，亦無法由此推認乙○○係
      被上訴人生運公司之受僱人。
    4.至於上訴人主張被上訴人生運公司之資金運用皆依乙○○
      之指示而支付，乙○○向布料商訂購布料時要求布料商開
      立發票予生運公司，乙○○為生運公司之總經理及乙○○
      曾因借用乙○○生運公司及訴外人沃昌公司投標及甲○○
      容許乙○○借用其名義投標，違反政府採購法被處有期徒
      刑確定，足認乙○○客觀與生運公司有僱用關係云云。然
      查：
    (1)如前所述，乙○○向上訴人購買系爭布料時，係以華銓公
      司乙○○名義購買，而未表示其係被上訴人生運公司之員
      工，或為生運公司購買布料，或用於生運公司之標案，亦
      未於本件買賣要求上訴人開立發票予生運公司，即客觀無
      法認其係執行生運公司之職務有關，而不法侵害他人之權
      利者。
    (2)雖生運公司參與臺灣菸酒股份有限公司圍裙5萬件之招標
      案所提出之授權書載有授權本公司員工乙○○等語（見原
      審卷一第161頁）及乙○○、甲○○等人因於95年9月間投
      標臺灣電力股份有限公司嘉義區營業處（下簡稱臺電嘉義
      營業處）欲進行「95年度員工工作服乙批」之採購招標案
      ，涉犯違反政府採購法案件偵審中，甲○○固曾陳稱：「
      我曾邀乙○○擔任生運公司總經理…我負責控管本公司財
      務，業務皆由本公司總經理乙○○處理」、「他是我們公
      司的經理」、「我們口頭約定，沒有領薪證明」「乙○○
      和我們是長期委託在外承攬業務」等語（見本院所調閱之
      臺灣嘉義地方法院檢察署96年度偵字第5448號卷第19頁背
      面、第35頁、第55頁，見臺灣嘉義地方法院96年度訴字第
      836號卷第37頁）；乙○○亦於該案稱：我是生運公司的
      經理（見同上偵卷第33頁）。上訴人固據此而主張乙○○
      係生運公司之受僱人。然查，該違反政府採購法案件，乙
      ○○係華荃公司之實際負責人，甲○○係生運公司之負責
      人，另訴外人鄭清琪係「沃昌實業有限公司」（下簡稱沃
      昌公司）之實際負責人，訴外人楊青雲係「福廷實業有限
      公司」（下簡稱福廷公司）之負責人，因華荃公司自95年
      3月31日起停業，乙○○為延續家中生計，於95年9月上旬
      得知上開招標案，乙○○意圖影響採購結果或獲取不當利
      益，為符合政府採購法所定投標廠商須達3家，方不至流
      標之規定，分別與熟識之同業生運公司、沃昌公司、福廷
      公司之負責人甲○○、鄭清琪、楊青雲協議，由乙○○分
      別借用生運公司、沃昌公司及福廷公司之名義，參與上開
      標案之投標，倘得標後，則由乙○○實際施作。甲○○、
      鄭清琪、楊青雲亦分別基於影響採購結果或獲取不當利益
      之意圖，容許乙○○借用其等公司名義及證件進行投標事
      宜。臺電嘉義營業處開標時，發現生運公司與福廷公司招
      標文件檢附之「投標廠商證件及押標金審查紀錄表」內字
      跡相似，而查獲上情。乙○○、甲○○等人於該案則除以
      乙○○係生運公司之經理、並以乙○○係沃昌公司、福廷
      公司之經理置辯，用以卸責，然其所辯無可採信，乙○○
      、甲○○分別因意圖影響採購結果，而借用他人名義及證
      件投標，或容許他人借用本人名義及證件投標，而被處徒
      刑確定，業經本院調閱上開卷證查明屬實，是尚不能以乙
      ○○、甲○○於該刑案之供詞，而認乙○○係被上訴人生
      運公司之總經理或受僱人。至前揭生運公司參與臺灣菸酒
      股份有限公司圍裙5萬件之招標案所提出之授權書，雖載
      有授權本公司員工乙○○等語，而該授權書僅持向臺灣菸
      酒股份有限公司投標，不論乙○○與被上訴人生運公司在
      該標案係基於何種內部關係，僅臺灣菸酒股份有限公司在
      客觀上可認乙○○係生運公司之員工，及有代理生運公司
      投標為法律行為之權而已。乙○○並未持該授權書以示上
      訴人或以生運公司員工名義與之為任何行為，自難以該授
      權書而認生運公司與乙○○有客觀上僱用關係執行生運公
      司之職務，而不法侵害上訴人之權利，上訴人此部分之主
      張，亦非可取。
    5.至上訴人主張乙○○係被上訴人生運公司之總經理為被上
      訴人生運公司之負責人，生運公司應依公司法第23條之規
      定負連帶賠償責任。然按公司法第23條係規定公司負責人
      應忠實執行業務並盡善良管理人之注意義務，如有違反致
      公司受有損害者，負損害賠償責任。公司負責人對於公司
      業務之執行，如有違反法令致他人受有損害時，對他人應
      與公司負連帶賠償之責。 按公司負責人對於公司業務之
      執行，如有違反法令致他人受有損害時，對他人應與公司
      負連帶賠償之責。而公司法上所稱公司負責人，在有限公
      司為董事。經理人在執行職務範圍內，亦為公司負責人。
      公司法第23條、第8條分別定有明文。所謂公司業務之執
      行，自係指公司負責人處理有關公司之事務，且必以公司
      負有賠償之責，始有公司負責人與公司負連帶賠償責任之
      可言。而查乙○○並非被上訴人生運公司之董事，亦非生
      運公司之總經理，且非執行生運公司之業務，違背法令致
      他人受有損害，上訴人據此主張被上訴人生運公司應依公
      司法第23條與乙○○負連帶賠償責任，顯屬無據。
六、綜上所述，上訴人主張被上訴人甲○○與原審共同被告乙○
    ○共同侵權行為，而被上訴人生運公司為甲○○之僱用人，
    既不可採，則其依民法第185條、第188條共同侵權行為損害
    賠償及僱用人責任之法律關係，請求甲○○與生運公司；甲
    ○○與乙○○；應連帶賠償上訴人系爭貨款及利息，即無理
    由，應予駁回。原審就上開不應准許部分為上訴人敗訴之判
    決，及駁回假執行之聲請，核無不合；上訴意旨指摘原判決
    此部分為不當，求予廢棄改判，非有理由，應予駁回。至上
    訴人另又主張乙○○為被上訴人生運公司之受僱人或負責人
    追加依僱用人之責任及公司法第23條之法律關係，請求生運
    公司應與乙○○連帶賠償上訴人系爭貨款及利息，亦無理由
    ，應予駁回。
七、本件事證已臻明確，至於未論述之爭點；兩造其餘攻擊防禦
    方法及所提證據；未經援用之證據，經本院斟酌後，認為均
    不足以影響本判決之結果，自無一一詳予論駁之必要，附此
    敘明。
八、據上論結，本件上訴及追加之訴均無理由，依民事訴訟法第
    449條第1項、第78條，判決如主文。
中    華    民    國    99    年    4     月    13    日
                民事第一庭     審判長法  官    丁振昌
                                     法  官    高明發
                                     法  官    李素靖
上為正本係照原本作成。
如對本判決上訴，須於判決送達後20日內向本院提出上訴狀，未
表明上訴理由者，應於上訴後20日內，向本院提出理由書（須附
繕本）。依法須繳納裁判費並應委任律師為訴訟代理人，始得上
訴。
中    華    民    國    99    年    4     月    16    日
                                     書記官    林鈴香
【附記】
民事訴訟法第466條之1：
(1)對於第二審判決上訴，上訴人應委任律師為訴訟代理人。但上
  訴人或其法定代理人具有律師資格者，不在此限。
(2)上訴人之配偶、三親等內之血親、二親等內之姻親，或上訴人
  為法人、中央或地方機關時，其所屬專任人員具有律師資格並
  經法院認為適當者，亦得為第三審訴訟代理人。
民事訴訟法第466條之2第1項：
  上訴人無資力委任訴訟代理人者，得依訴訟救助之規定，聲請
  第三審法院為之選任律師為其訴訟代理人。

司法院資訊處製作；財團法人民間司法改革基金會備份。
